臺灣高等法院民事判決　　　　　　　 95年度上更(一)字第198號
上　訴　人　乙○○
訴訟代理人　甲○○
　　　　　　南雪貞律師
被　上訴人　華園大樓管理委員會
法定代理人　丙○○
訴訟代理人　劉興源律師
　　　　　　陳尚宏律師
被　上訴人　丁○○
　　　　　　己○○○
上　2　 人
訴訟代理人　戊○○
上列當事人間請求返還停車位等事件，上訴人對於中華民國94年
1月12日臺灣臺北地方法院93年度重訴字第602號第一審判決提起
上訴，經最高法院第1次發回更審，上訴人為訴之擴張及減縮，
本院於96年12月4日言詞辯論終結，判決如下：
    主  文
原判決關於駁回上訴人後開第二、三項之訴部分，暨訴訟費用（
除確定部分）之裁判廢棄。
被上訴人丁○○應將坐落門牌號碼台北市○○路○段一二七號華
園大樓地下三樓編號三號車位返還予上訴人。
被上訴人己○○○應將坐落門牌號碼台北市○○路○段一二七號
華園大樓地下三樓編號十七號車位返還予上訴人。
其餘上訴及追加之訴均駁回。
第一、二審及發回前第三審訴訟費用（除確定部分），由被上訴
人丁○○、己○○○各負擔八分之三，餘由上訴人負擔。追加之
訴訴訟費用由上訴人負擔。
    事  實  及  理  由
一、程序方面：
  (一)按訴狀送達後，原告固不得將原訴變更或追加他訴，但如係
    擴張或減縮應受判決事項之聲明者，不在此限，民事訴訟法
    第446條第1項及第255條第1項第3款分別定有明文。本件上
    訴人於最高法院發回更審後（於民國 (下同）96年12月18
    日準備程序表明另以書狀補呈聲明），將原上訴聲明：「1.
    原判決廢棄。2.上述廢棄部分應改判：…(2)被上訴人華園大
    樓管理委員會（下稱華園管委會）應將搖控器8個交付上訴
    人。(3)華園管委會應給付上訴人新台幣（下同）45萬元及自
    93年4月1日起至返還停車位日止，按月給付上訴人5000元。
    (4)華園管委會應再給付上訴人21萬元及自94年6月14日起至
    清償日止按年息5%計算之利息。…」（見本院卷第33頁），
    減縮、擴張為：「1.原判決除確定部分外，不利於上訴人部
    分廢棄。2.上述廢棄部分應改判：…(2)（刪除為減縮）。
    (3)華園管委會應給付上訴人57萬元（金額為擴張）及自93年
    4 月1日起至返還停車位日止，按月給付上訴人5000元。(4)
    華園管委會應再給付上訴人16萬5000元（金額為減縮）及自
    94 年6月14日起至清償日止按年息5%計算之利息。…」，有
    上訴人96年11月28日言詞辯論意旨狀可稽（見本院卷第91頁
    ），核屬減縮、擴張應受判決事項之聲明，依民事訴訟法第
    446條第1項、第255條第1項第3款之規定自屬合法，合先敘
    明。
  (二)被上訴人華園管委會法定代理人於96年3月19日變更為丙○
    ○並承受訴訟（本院卷第48、49頁），其具狀聲明承受訴訟
    ，亦應准許。
二、上訴人主張略以：本件原審原告高建昌、高麗雯（均已敗訴
    確定）及訴外人高黃娥、高金樟、高麗貞等人提供台北市○
    ○區○○段第3小段第637號等23筆土地，於83年6月1日與訴
    外人許有進（歿）簽定「承包工程合約書」，委託許有進興
    建門牌號碼台北市○○區○○路2段127等號之華園大樓，許
    有進以同案被告德財營造股份有限公司（下稱德財公司，已
    勝訴確定）掛名營造廠。因上訴人係向高黃娥購買基地並委
    由高黃娥與許有進簽約，故華園大樓完工後，上訴人依約登
    記為華園大樓127號2樓、12樓及139號3樓房屋所有權人，華
    園大樓地下3樓（建號：台北市○○區○○段第3小段第1451
    號，下稱地下3樓）為大樓區分所有權人共同部分，第3、15
    及17號停車位（下稱系爭車位）由起造人約定由上訴人專用
    ，亦為臺灣臺北地方法院92年訴字第3478號確定判決理由所
    認定（其中第8號車位應係15號車位之誤）。許有進已在88
    年4月13日將系爭車位點交予上訴人代理人高金樟，德財公
    司僅係許有進借牌之營造廠，無權管領系爭車位，詎德財公
    司委託華園管委會管理。華園管委會於88年6月成立時即占
    用系爭車位中第3、17號車位，分別出租予丁○○、己○○
    ○迄今，每個車位價值150萬元，每月以租金5000元計算，
    計至93年3月31日共57個月，不當得利達57萬元（57個月×
    5000元×2＝570,000）；自88年6月至91年2月28日，華園管
    委會占用系爭車位第15號車位達33個月，不當得利計16萬
    5,000元（5000×33＝165,000元）。為此依據所有物返還請
    求權、不當得利返還請求權訴請被上訴人返還系爭車位與不
    當得利，於原審聲明（省略已判決確定及已減縮部分）：(一)
    華園管委會及丁○○應將華園大樓地下3樓編號3號車位返還
    予上訴人。華園管委會及己○○○應將同樓層編號17號車位
    返還予上訴人。(二)華園管委會應給付上訴人及原審共同原告
    90萬5000元，及自93年4月起至返還停車位日止，按月給付
    5000元。（原審為上訴人敗訴判決，上訴人上訴後，94年11
    月9日追加請求：華園管委會應再給付上訴人21萬元及自93
    年6月14日起至清償日止按年息5%計算之利息。本院前審判
    決駁回上訴及追加之訴，上訴人提起上訴，最高法院將本院
    前審判決關於駁回上訴人請求華園管委會返還停車位、交付
    遙控器8個、給付45萬元及自93年4月起至返還停車位日止，
    按月給付5000元之上訴、及駁回上訴人請求丁○○、己○○
    ○返還停車位之上訴，暨駁回華園管委會再給付上訴人21
    萬元及自94年6月14日起至清償日止按年息5%計算之利息之
    追加之訴部分，廢棄發回本院更為審理；駁回上訴人其餘上
    訴）。並上訴聲明：(一)原判決除確定部分外，不利於上訴人
    部分廢棄。(二)上廢棄部分應改判：(1)華園管委會及丁○○應
    將主文第2項所示車位返還予上訴人。華園管委會及己○○
    ○應將主文第3項所示車位返還予上訴人。(2)華園管委會應
    給付上訴人57萬元，及自93年4月1日起至返還前開停車位日
    止，按月給付上訴人5000元。(3)華園管委會應再給付上訴人
    16萬5000元及自94年6月14日起至清償日止按年息5%計算之
    利息。(4)願供擔保請准宣告假執行。
三、被上訴人華園管委會則以：臺灣臺北地方法院92年訴字第34
    78號判決理由雖認定上訴人為系爭車位之區分所有權人，但
    是同時表示「原告（含上訴人）所有之停車位，因與訴外人
    德財營造訴訟中，尚未收受交付，亦有被告（即華園管委會
    ）自行提出之89年12月29日簽呈在卷可稽，顯然該等停車位
    （不動產）之利益及危險負擔，迄89年12月29日尚未移轉予
    原告金政策公司及乙○○，原告金政策公司及乙○○亦無從
    使用收益，此與已受交付，得使用卻未使用之情形不同…。
    」等語，是以上訴人始終未由德財公司點交系爭車位。況且
    ，華園管委會與系爭車位第3、17號車位占有人丁○○、己
    ○○○並無關係，2人係向訴外人賴志明承租，上訴人不得
    對華園管委會請求返還上開車位。德財公司或賴志明因與上
    訴人等人工程款爭議未決，拒絕點交系爭車位予上訴人，德
    財公司委請華園管委會代為管理系爭車位之委任關係已終止
    ，德財公司且於90年8月20日切結聲明，由華園管委會將代
    為管理期間所衍生之利益用於補償停車設施維修費用。是以
    華園管委會已非系爭車位占有人，亦無不當得利可言等語，
    資為抗辯。並答辯聲明：(一)上訴、追加之訴及假執行之聲請
    均駁回。(二)如受不利判決，願預供擔保請准宣告免為假執行
    。
    丁○○、己○○○（除引用華園管委會陳述外）另稱：系爭
    車位中第3、17號車位一直都登記在賴志明名下，分別租予
    丁○○、己○○○。並答辯聲明：(一)上訴、追加之訴及假執
    行之聲請均駁回。(二)如受不利判決，願預供擔保請准宣告免
    為假執行。
四、兩造不爭執事實：
  (一)高建昌、高麗雯、高黃娥、高金樟、高麗貞等人提供坐落台
    北市○○區○○段第3小段637號等23筆土地，於83年6月1日
    與許有進簽定「承包工程合約書」，委託許有進興建門牌台
    北市○○區○○路2段127等號之華園大樓。華園大樓完工後
    ，上訴人經登記為華園大樓區分所有權人之一。地下3樓經
    全體起造人49人同意採不登載停車位數量及車位編號之方式
    辦理建物第一次測量及第一次所有權登記。但全體起造人另
    協議劃分約定專用部分，遂在地下3樓劃分停車格及編號（
    含系爭車位）。
  (二)德財公司於89年11月1日將系爭車位委託華園管委會（88年6
    月成立）代為管理，至90年8月17日經華園管委會終止委託
    ，德財公司於90年8月20日切結聲明，華園管委會代為管理
    期間所衍生之利益用於補償華園管委會停車設施維修費。
  (三)丁○○、己○○○分別係系爭車位第3、17號車位承租人。
五、本件爭點為(一)系爭車位是否係上訴人約定專用部分？(二)承包
    商已否點交系爭車位於上訴人或華園管委會？華園管委會管
    理期間是否構成不當得利？(三)華園管委會、丁○○、己○○
    ○是否無權占有系爭車位中第3、17號車位？茲就兩造爭點
    分述如下。
六、關於系爭車位約定專用協議方面：
    上訴人主張其係系爭車位約定專用之區分所有權人，華園管
    委會雖不爭執，丁○○、己○○○則爭執系爭車位第3、17
    號車位區分所有權人係賴志明云云。經查：
  (一)按公寓大廈共用部分經約定供特定區分所有權人使用者，為
    約定專用部分，公寓大廈管理條例第3條第5款定有明文。
  (二)上訴人主張華園大樓地下3樓為全體區分所有權人共同部分
    ，其為區分所有權人之一，有共有權利，有建物登記簿謄本
    1份可證（見原審卷第273至276頁）。再者，現場經劃分停
    車格及編號已如前述，而上訴人前與華園管委會前因系爭車
    位管理費涉訟，經臺灣臺北地方法院92年訴字第3478號判決
    確定，其理由已認定上訴人係系爭車位之約定專用者（見原
    審卷第253至267頁，其中第8號車位應係15號車位之誤），
    華園管委會亦不爭執此情，應認上訴人主張系爭車位經區分
    所有權人約定由上訴人專用等情，確屬實情。
  (三)按當事人主張有利於己之事實者，就其事實有舉證之責任，
    民事訴訟法第277條定有明文。丁○○、己○○○雖辯稱系
    爭車位係登記為賴志明所有云云，惟並未提出相關建物登記
    簿謄本以實其說，所舉賴志明93 年9月15日出具聲明書僅記
    載「…故並未點交前述車位（含系爭車位）予區分所有權人
    …」，純係說明占有情形，而與區分所有權、約定專用部分
    無涉，為本院所不採。
七、華園大樓承造商點交系爭車位部分：
    上訴人雖主張許有進早在88年4月13日將系爭車位點交予上
    訴人代理人高金樟，華園管委會自88年6月即占用系爭車位
    其中第3、17號車位迄今，自88年6月至91年2月28日，占用
    系爭車位第15號車位達33個月，構成不當得利云云。然華園
    管委會辯以德財公司並未點交予上訴人，反而在89年11月1
    日託華園管委會管理，90年8月17日已終止委託並將系爭車
    位返還德財公司等語。茲論述如下：
  (一)經核上訴人所舉交屋確認書係許有進與高金樟等人所簽訂，
    約定系爭車位等10處車位由許有進交付高金樟等人（見原審
    卷第13、14頁）；然上訴人迄未證明華園大樓係許有進所興
    建，承造廠商點交系爭車位予許有進、或許有進經華園大樓
    全體區分所有權人協議取得系爭車位之約定專用權能，則許
    有進如何點交系爭車位予高金樟等人？何況華園大樓係德財
    公司以營造廠商名義向臺北市政府工務局申請使用執照，此
    亦有該局所核發87使字第308號使用執照在卷為憑（見原審
    卷第53頁），益徵德財公司為系爭車位原始占有管理人。再
    者，上訴人曾自訴華園管委會前任法定代理人謝正德侵占罪
    嫌，其代理人馬在勤律師即陳稱合建契約是由自訴人（即上
    訴人）與許有進所簽訂，許有進再委託謝昇明承攬，謝昇明
    再轉承包德財營造公司，華園大樓（含停車位）實際上是由
    德財公司所興建，德財公司才是承攬人，許有進本身並沒有
    興建華園大樓等語（見本院91年度上易字第1714號刑事案卷
    30 至31頁筆錄），益徵系爭車位本由德財公司管理使用。
    德財公司且在89年11月1日通知華園管委會，因與原起造人
    高黃娥工程款爭議，將地下3樓停車位5處（含系爭車位）暫
    交華園管委會代為管理，此有通知函1份附卷可稽（見原審
    第121頁），顯見德財公司在華園大樓完工後未將系爭車位
    點交予上訴人，上訴人自稱在88年4月13日即占有系爭車位
    ，並非可取。
  (二)按受任人因處理委任事務，所收取之金錢、物品及孳息，應
    交付於委任人，民法第541條定有明文。華園管委會固承認
    於89年11月1日至90年8月17日受託管理系爭車位，然依德財
    公司前述89年11月1日通知，華園管委會僅係受任人，利益
    仍應歸屬德財公司。華園管委會嗣於90年8月17日終止受託
    關係，德財公司旋言明代管期間所洐生利益作為補償華園管
    委會停車場設施維修費用，亦有該公司90年8月20日拋棄切
    結書在卷佐證（見原審卷第125頁），足見代管期間利益已
    移交德財公司，至於德財公司事後如何處置利益，華園管委
    會均不因此構成不當得利。上訴人又主張89年11月1日至90
    年8月17日以外期間，華園管委會亦占有使用系爭車位而應
    負不當得利責任云云，但上訴人未提出相關證據以實其說；
    況華園管委會辯以系爭車位實由賴志明占有使用，亦有賴志
    明聲明書附卷可參（原審卷第130頁），是以上訴人此部分
    主張亦非可取。
八、所有物返還請求權方面：
    上訴人主張被上訴人應將系爭車位第3、17號車位返還於上
    訴人。華園管委會否認占有系爭車位，丁○○、己○○○則
    辯稱有合法權源使用系爭車位。經查：
  (一)按所有人對於無權占有或侵奪其所有物者，得請求返還之，
    民法第767條前段定有明文。請求返還所有物之訴，應以現
    在占有該物之人為被告（最高法院29年上字第1061號判例意
    旨參照）。
  (二)如前所述，系爭車位第3、17號車位屬上訴人約定專用部分
    ，丁○○、己○○○雖向賴志明承租系爭車位，然賴志明既
    無權占有系爭車位，基於債之相對性，其與上訴人間並無契
    約關係，對上訴人仍屬無權占有，上訴人自得請求其返還上
    揭車位。至於華園管委會既將系爭車位返還德財公司，現非
    占有人，已如前述，上訴人無從訴請返還前開車位。
九、綜上所述，上訴人本於所有物返還請求權固得訴請被上訴人
    丁○○、己○○○分別返還華園大樓地下3樓第3、17號車位
    ，惟對被上訴人華園管委會並無此請求權，華園管委會亦無
    不當得利返還責任可言。從而，上訴人本於所有物返還請求
    權訴請被上訴人丁○○、己○○○分別返還華園大樓地下3
    樓系爭第3、17號車位，為有理由，應予准許；逾此範圍之
    請求，為無理由，應予駁回。原審就前揭應准許部分為上訴
    人敗訴之判決，尚有未洽，上訴意旨指摘原判決此部分不當
    ，求予廢棄改判，為有理由，應由本院廢棄改判如主文第2
    、3項所示。又本件上訴人對丁○○、己○○○勝訴部分均
    未逾150萬元，於本院判決後已確定，無另為准免假執行宣
    告之必要，並予敘明。至於上訴人其餘請求不應准許部分，
    原審為上訴人敗訴之判決（減縮部分除外）並駁回其假執行
    之聲請，核無不合，上訴意旨求予廢棄改判，為無理由，應
    予駁回。上訴人於本院所為追加之訴並無理由，應併予駁回
    。
十、本件為判決基礎之事證已明，兩造其餘主張、陳述及所提證
    據，經審酌後，認均與本件結論無礙，不再一一論列，併予
    敘明。
十一、據上論結，本件上訴為一部有理由，一部無理由，追加之訴
    為無理由，依民事訴訟法第450條、第449條第1項、第78條
    、第79條、第85條第1項前段，判決如主文。
中　　華　　民　　國　　96　　年　　12　　月　　18　　日
    　　　　　　  　民事第十三庭
                      　審判長法　官  黃嘉烈
　　　  　　　　　　　        法　官  許文章
　　　　  　　　　　　        法　官  吳燁山
正本係照原本作成。
被上訴人均不得上訴。
上訴人如不服本判決，應於收受送達後20日內向本院提出上訴書
狀，其未表明上訴理由者，應於提出上訴後20日內向本院補提理
由書狀（均須按他造當事人之人數附繕本）上訴時應提出委任律
師或具有律師資格之人之委任狀；委任有律師資格者，另應附具
律師資格證書及釋明委任人與受任人有民事訴訟法第466條之1第
1項但書或第2項（詳附註）所定關係之釋明文書影本。
中　　華　　民　　國　　96　　年　　12　　月　　19　　日
　　　　　　　　　　　　　　　書記官  于  誠
附註：
民事訴訟法第466條之1（第1項、第2項）：
對於第二審判決上訴，上訴人應委任律師為訴訟代理人。但上訴
人或其他法定代理人具有律師資格者，不在此限。
上訴人之配偶、三親等內之血親、二親等內之姻親，或上訴人為
法人、中央或地方機關時，其所屬專任人員具有律師資格並經法
院認為適當者，亦得為第三審訴訟代理人。
